臺灣苗栗地方法院民事小額判決
110年度苗小字第839號
原      告  陳星廷  
被      告  李震華  

上列當事人間請求返還閱卷費事件，本院於民國111年2月9日言
詞辯論終結，判決如下：
    主    文
一、被告應給付原告新臺幣6,000元。
二、原告其餘之訴駁回。
三、訴訟費用新臺幣1,000元由被告負擔新臺幣670元，餘由原告
    負擔。
四、本判決原告勝訴部分得假執行。
五、原告其餘假執行之聲請駁回。
    事實及理由
一、按訴狀送達後，原告不得將原訴變更或追加他訴。但請求之
    基礎事實同一者，不在此限。民事訴訟法第255條第1項第2
    款定有明文。所謂請求之基礎事實同一，係指變更或追加之
    訴與原訴之原因事實，有其社會事實上之共通性及關聯性，
    而就原請求所主張之事實及證據資料，於變更或追加之訴得
    加以利用，且無害於他造當事人程序權之保障，俾符訴訟經
    濟者稱之（最高法院91年度台抗字第648號裁定要旨）。本
    件原由陳定宗起訴請求：被告應給付陳定宗新臺幣（下同）
    9,000元（見本院卷第13頁）。嗣於民國111年1月10日具狀
    變更原告為陳星廷（見本院卷第61頁），經本院於111年2月
    9日確認其等真意為：被告應給付變更後原告陳星廷9,000元
    （見本院卷第111頁），嗣後補充陳述其等真意為：若認變
    更為陳星廷不合法，則以陳定宗為原告等語（見本院卷第11
    6頁），核上開原告之變更係就委任閱卷契約當事人究為陳
    定宗或陳星廷所為，其餘事實均屬相同，該等事實及其證據
    資料於追加之訴得加以利用，且無害於他造當事人程序權之
    保障，又符訴訟經濟，堪認請求之基礎事實同一，揆諸前開
    規定，應予准許。
二、被告經合法通知，未於最後言詞辯論期日到場，核無民事訴
    訟法第386條各款所列情形，爰依原告陳星廷之聲請，由其
    一造辯論而為判決。
貳、實體事項
一、原告主張：
　㈠原告前因幫助詐欺事件，經本院109年度簡上字第79號刑事判
    決罪刑確定（下稱第79號刑事案件），而該案被害人提起附
    帶民事訴訟，經本院109年度訴字第536號判決其勝訴，原告
    不服提起上訴，由臺灣高等法院臺中分院（下稱臺中高分院
    ）110年度上易字第83號事件審理（下稱第83號民事事件）
    ，並定110年2月23日開庭。
　㈡原告與陳定宗前向被告配偶相約於110年2月4日至被告律師事
    務所尋求法律協助，當日未見被告本人，僅由該所助理接洽
    、收受3,000元諮詢費，該所助理表示：要諮詢需先赴法院
    閱卷，閱卷費需9,000元。陳定宗於翌日即110年2月5日攜帶
    9,000元及判決書、起訴書至該所欲繳費時，該所助理又表
    示：本件閱卷需苗栗、臺中兩地跑，閱卷費需加價2,000元
    等語，經陳定宗於電話中向被告交涉後，被告於電話中表示
    不加2,000元且會帶原告一起至臺中高分院閱卷，陳定宗遂
    於當日給付9,000元閱卷費，惟事後均未接獲通知要帶原告
    一同閱卷。
　㈢原告與陳定宗於110年2月19日時考量110年2月23日要開庭，
    縱於110年2月19日週五閱卷，亦不及撰寫答辯狀，陳定宗遂
    於當日電話通知被告配偶不欲諮詢亦不欲閱卷，請求返還閱
    卷費9,000元，惟遭被告配偶拒絕，該所助理復於110年2月1
    9日下午電話告知原告前往本院閱卷，原告將影印資料交予
    該所助理時，該所助理復交付臺中高分院之繳費單，經原告
    自行繳納300元後，該所助理復於110年2月21日將臺中高分
    院郵寄之光碟交予原告，上開過程與被告所稱將帶原告一同
    至臺中高分院閱卷乙節並不相符，且被告遲至110年2月9日
    始聲請閱卷，亦屬遲延，既經原告終止上開契約，依法被告
    應退還閱卷費。
二、被告則以：原告與陳定宗一同於110年2月4日至事務所諮詢
    ，由陳定宗於110年2月5日代為繳清尾款，被告於110年2月8
    日以書狀向本院及臺中高分院聲請閱卷，因委任狀僅有1份
    ，被告遂將該委任狀遞向臺中高分院聲請閱覽全卷，而由原
    告自行至本院閱卷。復因110年2月10日至110年2月16日為春
    節期間，法院並未作業，被告遂於110年2月17日由助理電話
    拜託本院及臺中高分院書記官，方能於110年2月19日下午收
    到臺中高分院卷證光碟並使原告可至本院閱覽第79號刑事案
    件卷證。被告受託閱卷之日期及研讀案件自110年2月5日起
    至110年2月19日止僅5個工作天，並未耽誤時程等語。並聲
    明：原告之訴駁回。
三、經查：㈠原告於110年2月4日(週四)同意委任被告閱卷以利後
    續諮詢，復於110年2月5日(週五)委由陳定宗交付委任閱卷
    費9,000元予被告之助理；㈡被告於110年2月9日(週二)向臺
    中高分院聲請交付第83號民事事件全案電子卷證，經該院於
    110年2月19日交付光碟1件；㈢被告於110年2月9日以原告為
    聲請人向本院聲請閱覽第79號刑事案件卷宗，經承辦書記官
    於110年2月19日通知原告依法僅得交付筆錄影本，原告遂於
    當日取得筆錄影本1份；㈣陳定宗曾於110年2月19日上午以電
    話通知被告配偶，以不欲諮詢不欲閱卷為由請求退還費用；
    ㈤110年2月10日至110年2月16日為春節期間，法院並未作業
    等情，為原告不爭執，且為被告書狀中不爭執，復經本院職
    權調閱第83號民事事件、第79號刑事案件之卷證無訛，堪信
    為真實。
四、本院得心證之理由
　㈠本件委任閱卷契約應含被告取得、閱覽卷證之內容：
　  按閱卷之目的在於獲知案件之卷宗及證物全部內容，以利完
    整之意見陳述進行訴訟攻防；而當事人本可自己向法院聲請
    閱卷取得證據資料，無需委任律師為之，是依常情，當事人
    委任律師閱卷，其目的除取得卷證外，尚有希冀律師閱覽知
    悉卷證資訊，進而諮詢、提供法律意見之意，況本件依原告
    陳述係為諮詢被告才會依被告要求委任被告閱卷，被告亦於
    書狀自陳：本來想借此機會拉近彼此關係，因此「特別優待
    律師費用」（本所律師單純閱卷費8,000元以上看遠近、研
    讀已經確定案件以提供法律專業意見費用1萬2,000元至2萬
    元，單純諮詢1小時內3,000元至5,000元）（見本院卷第105
    頁），堪認兩造對於本件委任閱卷契約之內容尚含研讀卷證
    ，且委任費用有特別優待，未全然照表收費乙節並無爭執，
    則本件委任閱卷契約應含被告取得、閱覽卷證之內容。
　㈡本件委任閱卷契約業經原告終止：
  1.按當事人之任何一方，得隨時終止委任契約。民法第549條
    第1項定有明文。其理由在於委任契約以當事人之信賴為基
    礎，如已無信賴，自不能強其繼續委任。且委任契約依民法
    第549條第1項規定，當事人之一方既得隨時終止契約，則當
    事人為終止之意思表示時，不論其所持理由為何，均應發生
    終止之效力（最高法院85年度台上字第1864號判決意旨）。
　2.查本件原告、陳定宗前經被告配偶、被告助理聯絡最終委任
    被告，成立委任閱卷契約乙節，為兩造不爭執，已如前述，
    其等之委任閱卷契約，依上開規定，當事人一方之原告得隨
    時終止契約；復依三、㈣所示可知，原告已委由陳定宗向被
    告配偶表示終止契約，由前開成立契約之過程，堪認被告配
    偶亦有代受意思表示之權限，從而已生終止委任閱卷契約之
    效力，並無疑義。
　㈢原告未能證明被告就本件委任閱卷契約之履行，有何可歸責
    之情事，被告得就其已處理之部分，請求報酬：
　1.按委任關係，因非可歸責於受任人之事由，於事務處理未完
    畢前已終止者，受任人得就其已處理之部分，請求報酬。民
    法第548條第2項定有明文。而所謂是否可歸責，應以受任人
    於事務處理相關義務有無故意、過失為斷。
　2.本件原告主張其終止委任閱卷契約，係因被告延遲且未偕同
    原告一同至臺中高分院閱卷，即主張被告有可歸責事由。然
    所謂委任，係指委任人委託受任人處理事務之契約而言。委
    任之目的，在一定事務之處理。故受任人給付勞務，僅為其
    處理事務之手段，除當事人另有約定外，得在委任人所授權
    限範圍內，自行裁量決定處理一定事務之方法，以完成委任
    之目的（最高法院94年度台上字第1538號判決意旨）。又律
    師以保障人權、實現社會正義及促進民主法治為使命；律師
    應體認律師職務為公共職務，於執行職務時，應兼顧當事人
    合法權益及公共利益。此為律師法第1條及律師倫理規範第7
    條所明定。則律師與當事人間雖訂有委任契約，但仍須重視
    其職務之公共性與獨立性，及專業判斷上之客觀性，是若受
    任律師在執行委任事項時基於專業上考量，而未完全順從當
    事人之要求或指示，而其執行並未妨害委任目的之達成者，
    仍應認受任律師就委任事務之處理並無可歸責性。
　3.而司法院為節省使用者至現場影印文件之勞力、時間、交通
    費等耗費，已推行電子卷證服務，則被告以聲請交付電子卷
    證之方式取得臺中高分院之卷證，縱未親自或偕同原告至臺
    中高分院閱卷，並無礙閱卷事務之進行；復依三、㈠至㈢所示
    ，原告110年2月5日週五交付委任閱卷費9,000元予被告後，
    被告已於110年2月9日週二即收受委任閱卷費後之第2個工作
    日即執行聲請閱卷事宜，客觀上尚難認有何遲延聲請閱卷之
    情事，自難逕認被告關於系爭委任契約之事務處理具有可歸
    責性。至原告固曾主張其於110年2月19日週五遲未拿到卷證
    ，不及於110年2月22日週一撰寫答辯狀等語，然原告自陳已
    於110年2月21日拿到光碟資料（見本院卷第85至86頁），此
    距110年2月23日第83號事件開庭至少尚有1至2日之期間，並
    非完全不能預做準備或於庭期口頭陳述上訴要旨、請求再給
    予準備期間；況依三、㈤所示，110年2月10日至110年2月16
    日為春節期間，法院並未作業，自難將上開期間未能取得卷
    證之責任強令被告承擔；原告復未能提出被告關於上開事務
    之處理結果有何致其受有任何不利之事證，是其主張自不足
    採。　
　㈣被告依民法第548條第2項規定，按已處理事務之難易及比例
    ，請求原告給付之數額以3,000元為適當。
　1.按民法第548條第2項規定，受任人得就其已處理之部分，請
    求報酬，其數額應按已處理事務之難易或所占比例，依契約
    本旨及誠信原則酌定之（最高法院95年度台上字第2120號判
    決意旨參照）。
　2.依四、㈠所述，本件被告受任執行之事務包含取得、閱覽卷
    證之內容；再依三、㈡及㈢所示，被告於110年2月9日向臺中
    高分院聲請閱卷，於110年2月19日取得第83號民事事件電子
    卷證光碟；而原告前已自陳係於110年2月19日自行付費取得
    第79號刑事案件筆錄，嗣於110年2月21日拿到上開電子卷證
    光碟並自行繳費光碟費用300元等情，亦為被告於書狀中不
    爭執，堪信被告已執行上開事務之處理，原告並已支付依法
    應支付之規費。　
　3.從而，本院審酌本件委任閱卷契約之目的、內容及約定報酬
    為9,000元，及被告於系爭委任契約終止前，已受任辦理閱
    卷事宜並向法院聲請、取得第83號民事事件卷證資料之執行
    程度，而執行方式係以郵寄聲請交付電子卷證光碟之書狀，
    經臺中高分院以郵寄方式交付光碟，執行過程並無車馬費、
    複印卷證所需人力、物力及時間等費用之支出；又被告自原
    告委任、收受費用，直至終止本件委任閱卷契約、交付卷證
    ，均係透過電話聯繫、助理與原告接觸之方式辦理，本身亦
    未花費相當時間，且係於契約終止當日取得卷證資料，因契
    約已終止，依常理應無閱覽卷證之動機及時間等情，認被告
    關於本件得請求之報酬以3,000元為適當，剩餘6,000元部分
    ，即無保有之原因而應返還原告。從而原告請求被告給付9,
    000元，於6,000元之範圍為有理由，逾此範圍之請求，則屬
    無據。
五、本件依民事訴訟法第436條之20規定，應依職權宣告假執行
    ，原告陳明願供擔保聲請宣告假執行，然其聲請僅係促使法
    院為職權之發動，爰不為假執行擔保金之諭知。至原告敗訴
    部分，假執行之聲請已失所依附，即應駁回。
六、本件事證已臻明確，兩造其餘攻擊防禦方法及所提證據經審
    酌後，認於判決結果不生影響，爰不另逐一論駁。
七、依民事訴訟法第436條之19第1項規定，確定訴訟費用額即第
    一審裁判費1,000元。並依同法第79條規定，應由兩造依比
    例負擔。
中　　華　　民　　國　　111 　年　　3 　　月　　2 　　日
                  苗栗簡易庭  法  官  顏碩瑋  
如不服本判決，應於判決送達後20日內，以判決違背法令為理由
，向本院提出上訴狀並表明上訴理由，及須按他造當事人之人數
附繕本。如委任律師提起上訴者，應一併繳納上訴審裁判費。
上訴理由應表明：
  一、原判決所違背之法令及其具體內容。
  二、依訴訟資料可認為原判決有違背法令之具體事實。
如未表明上訴理由者，應於上訴後20日內向本院提出上訴理由。
                              書記官  林翰章
中　　華　　民　　國　　111 　年　　3 　　月　　2 　　日